最高法院刑事判決　　　　　　　　　　　　　　　九十一年度台上字第二一三八號
　　上訴人　　林祐德原名林明.
　　被　告　　陳美君原名陳美.
右上訴人因自訴被告偽造文書案件，不服台灣高等法院中華民國八十八年十二月二十
二日第二審判決（八十八年度上訴字第三四五六號，自訴案號：台灣台北地方法院八
十八年度自字第三三四號），提起上訴，本院判決如左：
    主  文
原判決撤銷，發回台灣高等法院。
    理  由
本件原判決以上訴人即自訴人林祐德（原名為林明忠）自訴意旨略以：被告陳美君（
原名為陳美女）之養父母陳元通、陳楊不於生前因感養女不孝，乃另收上訴人之母林
吳阿錦為義女，陳元通、陳楊不於生前感其養女即被告陳美君及另一養女陳郁慧未盡
孝道，對渠等有虐待、侮辱情事，而上訴人之母林吳阿錦則對渠等相當關懷，故深受
陳元通、陳楊不之疼愛，陳元通、陳楊不乃於生前之民國六十七年十一月二十二日分
別書立遺囑二份，表明其養女即陳郁慧及被告均不得繼承渠等之遺產，並要將部分之
遺產贈送與上訴人；又陳楊不於生前曾提出新台幣（下同）六百萬元，以上訴人名義
存入台北市第一信用合作社（下稱台北市一信）定期存款戶，作為贈與上訴人，該筆
款項係由上訴人將上訴人之印章、身分證交與陳楊不辦理定期存款手續，而辦妥之定
期存款存單、上訴人印章，則交由陳楊不保管。嗣陳楊不於七十八年四月十七日死亡
，被告竟意圖為自己不法之所有，盜用放置於陳楊不處之上訴人印章，並竊取該定期
存單，偽造解約書，向台北市一信領取上訴人所有之定期存款六百萬元等情。因認被
告有犯刑法第二百十七條第二項之盜用印章罪、第三百二十條第一項之竊盜罪、第二
百十條之偽造私文書罪。經審理結果，認犯罪不能證明，因而維持第一審諭知被告無
罪之判決，駁回上訴人在第二審之上訴，固非無見。
惟查：原判決以被告無罪之理由，係以上訴人提出陳元通、陳楊不分別於六十七年十
一月二十二日立具之遺囑二份（下稱上訴人提出之遺囑），固均記載被繼承人陳元通
、陳楊不之養女即陳郁慧與被告因不盡孝道，且有虐待侮辱二老情事，均不得繼承遺
產，並要將部分之遺產贈與上訴人等語（見第一審卷第四頁至第七頁）；然被告所提
出之陳元通與陳楊不嗣後共同於七十八年二月二十三日書立之遺囑一份（下稱被告提
出之遺囑），則記載僅陳郁慧不得繼承遺產，並無被告不得繼承遺產之記載（見第一
審卷第四十六頁）。至於上訴人名義存在台北市一信之定期存款，係陳楊不基於信託
關係借用上訴人名義而存款，所有權仍為陳楊不所有，被告乃陳元通、陳楊不之唯一
繼承人，本於繼承人之地位，執行被繼承人陳楊不生前之交待，提領該存款，自無竊
盜、偽造文書等犯行云云為論據。然上訴人提出之遺囑二份，均記載被繼承人陳楊不
之養女即陳郁慧與被告因不盡孝道，且有虐待侮辱二老情事，均不得繼承遺產，並要
將部分之遺產贈與楊志鴻、上訴人、陳鍾永三人平均取得等語（見第一審卷第四頁、
第五頁），此二份上訴人提出之遺囑已經被告供認為真正，並經代筆人高明松律師證
述屬實（見第一審卷第七十頁至第七十八頁反面）。查上訴人所提之二份遺囑，均有
代筆人及見證人；而被告所提之一份遺囑，則無代筆人及見證人，亦無要將部分之遺
產贈與楊志鴻、上訴人、陳鍾永等人之記載。觀前述上訴人與被告所提出之遺囑，陳
元通、陳楊不之署押字跡與遺囑內容之字跡，顯非出於同一人之手筆；又上訴人稱「
陳元通、陳楊不均該不識字」（見原審卷第一０二頁反面），被告亦稱「陳元通、陳
楊不均不識字」（見原審卷第一０一頁）。則陳元通、陳楊不既均不識字，理應有遺
囑代筆人，但被告提出之遺囑，何以無代筆人及見證人？況被告提出之遺囑，其陳元
通、陳楊不之簽名筆跡，與上訴人提出遺囑中陳元通、陳楊不之筆跡，並不相符，有
內政部警政署刑事警察局鑑驗通知書可稽（見原審卷第七十五頁），則被告所提之遺
囑是否確屬真正，即非全無疑問。證人楊重雄（陳元通之侄子）於原審證稱陳元通與
陳楊不二人死亡時間相差數小時而已，他們均生病約一年多才死亡（見原審卷第四十
四頁反面）；究竟陳元通與陳楊不生前患何病，有無住醫院？於七十八年二月二十三
日立遺囑當時，是否意識清醒能知悉遺囑內容並書寫其姓名？被告提出之遺囑，內容
由何人代筆？書寫時有何人在場？又被告所稱陳楊不臨終前交待被告領取上訴人名義
之定期存款，當時有何人在場？均攸關被告犯罪之成立，而為上訴人所爭執，原審未
予調查，遽予判決，自有應於審判期日調查之證據而未予調查之違法。上訴指摘原判
決不當，非全無理由，應認原判決有撤銷發回更審之原因。關於竊盜部分，與偽造私
文書部分有方法結果之牽連關係，屬裁判上之一罪；盜用印章部分，為偽造私文書部
分所吸收，基於審判不可分原則，均一併發回，附此敘明。
據上論結，應依刑事訴訟法第三百九十七條、第四百零一條，判決如主文。
中      華      民      國    九十一    年      四      月     十八     日
                              最高法院刑事第九庭
                                  審判長法官  陳  炳  煌
                                        法官  陳  正  庸
                                        法官  韓  金  秀
                                        法官  吳  信  銘
                                        法官  徐  文  亮
      右正本證明與原本無異
                                              書  記  官
中      華      民      國    九十一    年      四      月    二十二    日
